臺北高等行政法院判決
                                     100年度訴字第1393號
                                    100年12月8日辯論終結
原      告　旺旺友聯產物保險股份有限公司
代　表　人　蔡紹中（副董事長）
訴訟代理人　卓隆燁　會計師
被      告　財政部臺北市國稅局
代　表　人　陳金鑑（局長）
訴訟代理人　陳昆卿
上列當事人間營利事業所得稅事件，原告不服財政部中華民國10
0 年6 月16日台財訴字第10000213340 號訴願決定，提起行政訴
訟，本院判決如下：
    主  文
原告之訴駁回。
訴訟費用由原告負擔。
　　事實及理由
一、事實概要：
    原告（原名友聯產物保險股份有限公司，96年12月18日更名
    為旺旺友聯產物保險股份有限公司）95年度營利事業所得稅
    結算申報，列報各項耗竭及攤提新臺幣（下同）84,405,910
    元，經被告初查核定各項耗竭及攤提31,680,963元，併同其
    餘調整，應退稅額19,245,827元。原告不服，申請復查，未
    獲變更，提起訴願，亦遭駁回，遂向本院提起本件行政訴訟
    。
二、兩造聲明：
　　(一)原告聲明：
      1.訴願決定、復查決定及原處分均撤銷。
      2.訴訟費用由被告負擔。
    (二)被告聲明：
      1.駁回原告之訴。
      2.訴訟費用由原告負擔。
三、原告主張：
    (一)原告收購中國航聯公司股權之股數及成本之真實性，為被
      告所不否認，中國航聯公司之財產價值，亦經專業會計師
      鑑價，依鈞院98年訴字第1547號判決意旨，原告已盡負舉
      證之責，除非被告先舉反證，證明併購雙方為關係人或有
      其他利害關係，使法院對交易是否出於單純之併購產生懷
      疑，原告方有進一步證明收購成本合理性之必要。被告認
      商譽攤折應由原告負舉證責任乙節，顯然未究明原告已為
      舉證之事實，且與法有違，應予不採。
    (二)原告併購中國航聯成本及取得中國航聯可辨認淨資產價值
      及商譽形成：
      1.收購成本係由二部分組成：
        「合併前」之長期投資成本132,000,000 元（以每股12
        元購入11,000,000股，計132,000,000 元）；「合併時
        」依換股比率之股份發行之收購成本860,535,579 元，
        合計992,535,579 元（復查申請書理由5 ，原告發行新
        股67,662,807股，以合併契約公布日91年6 月4 日前後
        一段合理期間中國航聯公司之每股平均收盤價14.08 元
        ，調整91年9 月1 日除權配股後之價格13.6元，為依據
        ，訂定合併收購價格12.718元，計860,535,579 元）（
        復查申請書附件5 ）；「合併前」購入成本每股12元，
        「合併時」依換股比率之股份發行之收購成本每股市價
        12.718元，相對於中國航聯公司於合併前向異議股東收
        買股票每股價格12元（鈞院卷證物7 ），原告之收購成
        本，至為合理。
      2.航聯於合併日之可辨認淨資產公平價值：
        不動產鑑定價值1,713,470,255 元（復查申請書附件6
        ）、其他資產公平價值1,671,486,637 元（現金、應收
        款項、長短期投資、受限制資產－存款、存出保證金等
        ，由獨立會計師評估之公平價值）（復查申請書附件8
        ）、負債總額2,656,046,049 元（應付款項、土地增值
        稅準備、應計退休金負債、保險責任準備金、存入保證
        金等，由獨立會計師評估之公平價值）（復查申請書附
        件8 ）、可辨認淨資產公平價值728,910,843 元【1,71
        3,470,255+1,671,486,637-2,656,046,049=728,910,84
        3 】（復查申請書附件8 ）。
      3.認定商譽（Z）：263,624,736元（X-Y=Z）。
      4.查原告業已委託獨立之會計師出具報告，以合併日91年
        10月11日為查核基準日，依據財務會計準則第25號公報
        之規定，對航聯公司帳列各項資產及負債逐一評估其公
        平價值，並說明其認定公平價值之基礎及其查核依據，
        而出具商譽計算表查核報告書在案，原告已善盡舉證收
        購股數、成本及財產公平價值之責。被告認原告應負舉
        證責任，顯未究明原告已為舉證之事實，依鈞院98年訴
        字第1547號判決意旨，原告收購中國航聯公司股權之股
        數及成本之真實性，為被告所不否認，依原告已盡負舉
        證之責，除非被告先舉反證，證明併購雙方為關係人或
        有其他利害關係，使法院對交易是否出於單純之併購產
        生懷疑，原告方有進一步證明收購成本合理性之必要。
      5.最高行政法院100年度判字第727號判決（鈞院卷第27頁
        以下證物2）對商譽認定之見解，可資參照。
      6.綜上所述，原告已舉證併購中國航聯之成本及取得可辨
        認淨資產價值，確已盡舉證之責，被告並未舉出任何反
        證，證明收購成本之不合理性，即擅再舉證責任歸由原
        告負責，確實與舉證責任分配原則不符，原處分應予撤
        銷。
    (三)有關「合併前」之投資，倘屬整體合併計畫之一部分，且
      與合併之時點相距不遠者，其投資成本應得併同合併之收
      購成本計算商譽：
      1.按公司先收購被投資公司股權再予合併，其對被投資公
        司之長期股權投資於合併基準日沖銷以取得被投資公司
        各項淨資產，可否於合併基準日認列商譽之疑義，業經
        財政部98年2月10日台財稅字第09700394590號函釋說明
        在案（鈞院卷第45-46頁證物3）。茲此，基於整體合併
        計劃之合併前投資，當得以投資成本超過此部分投資所
        對應之消滅公司可辨認淨資產公平價值之部分認列商譽
        。
      2.次按構成我國商業會計法等財務會計法規範一部之我國
        會計研究發展基金會91年12月6 日基秘字第328 號解釋
        函（鈞院卷第47頁證物4 ）「依財務會計準則公報第五
        號『長期股權投資會計處理準則』第39段規定，來函所
        述甲公司在證券交易市場經常買賣之部分股權，於同月
        份購入之投資，得合併計算投資成本與股權淨值間差額
        ，並以月為計算基礎，故其攤銷期間至少亦應以月為基
        礎重新計算，」意旨，倘合併前之投資屬整體合併計劃
        之一部分，且與合併之時點相距不遠者，因被投資公司
        之淨資產公平價值變化不大，故其投資成本應得併同合
        併之收購成本，以計算總收購成本與所取得消滅公司可
        辨認淨資產公平價值之差額認列商譽，並免公司需投入
        重複與無謂價值鑑定之負擔。
    (四)有關此案商譽攤提5 年中之91、92、93年鈞院判決原告之
      訴駁回：
      原告已依營利事業所得稅查核準第96條第3 款第4 目規定
      ，於5 年內平均攤銷商譽之91、92、93年，均遭鈞院判決
      原告之訴駁回，原告不服，已依法提起上訴（鈞院卷證物
      8 ，檢陳93年度行政訴訟上訴理由狀供核），以資救濟。
    (五)有關評估固定資產及長期不動產投資增值部分，僅因未於
      合併基準日前辦理資產重估，即認定其無法充分表達公平
      價值，實有爭議：
      按營利事業資產重估價辦法第2 條、第3 條第1 項及第36
      條第1 項規定，固定資產之重估價有其要件，倘物價指數
      上漲未達25％以上，並無須從事重估價，故未從事資產重
      估並不代表該資產帳面價值偏離公平價值，反可推論物價
      未大幅變動致該價值趨近公平價值。查原告之固定資產雖
      於74年後即未從事資產重估，惟觀諸台灣地區各種物價指
      數變動表（訴願申請書附件2 ），可明自74年起至本件合
      併之91年度止各年度躉售物價並未大幅變動，故原告依法
      無須從事資產重估，則依財政部66年函釋之意旨，自可認
      定系爭土地及建築物以外之其他固定資產之帳面價值趨近
      於其公平價值。乃訴願決定機關僅憑原告17年未辦資產重
      估，即認定原告帳上資產偏離公平價值，顯昧於此一期間
      物價未有大幅變動之事實。
    (六)有關合併換股比例合理性意見書出具日期91年5 月28日，
      在鑑價公司評估中國航聯公司固定資產及長期不動產（鑑
      價報告）91年7 月份之前之疑義：
      查該鑑價報告「估價日期」（註：應係出具鑑定報告書之
      日期）分別為91年7 月6 日、91年7 月8 日及91年7 月10
      日，雖在換股比率意見書出具日期（91年5 月28日）之後
      ，惟鑑定報告書另載其所鑑定價值之「價格日期」為91年
      5 月27日（即鑑價基準日），實係在合併換股比率合理性
      意見書出具日期（91年5 月28日）之前，自足為專業機構
      評估換股比率合理性之依據，尚無任何不合理之處。再者
      ，換股比率之議訂涉及合併收購成本；而合併消滅公司各
      項資產之評價，則屬收購成本應如何於各項淨資產間分攤
      ，進而決定商譽金額之範疇，兩者於併購實務作業上本無
      絕對必然之因果關係。況本件「估價日期」、「意見書出
      具日期」及「合併基準日」相隔不過數月，就不動產之價
      格而言，並不會有太大變化。乃原處分機關以此作為否定
      原告所提示換股比率意見書合理性之依據，實有「提出證
      據不足為其主張事實之證明，確認其主張之事實為真實」
      之違法情事，亦有可議之處。
    (七)有關要求原告不但應對消滅公司資產進行評估亦應對續存
      公司進行估價評估，顯逾越財政部95年3 月13日台財稅字
      第09504509450 號函規定之要存續及件限制，自有適用法
      規不當之違法情事：
      按財政部98年2 月10日台財稅字第09700394590 號函釋說
      明三所謂「收購股權當時可辨認淨資產公平價值之評價資
      料」，觀諸財政部95年3 月13日台財稅字第09504509450
      號函之說明係指「消滅公司」淨資產之評價資料而言，蓋
      其目的在於使合併後存續公司或新設公司將收購成本，於
      所「取得」消滅公司各項淨資產間為金額之分攤，因合併
      係消滅公司各項淨資產併入存續公司，且合併後存續公司
      或新設公司之收購成本已由其在合併前之投資成本或合併
      時依照換股比率之股份發行價格所體現，故所需評價之各
      項可辨認淨資產實應為消滅公司，並非存續公司。
    (八)有關被告一味強調需對航聯公司之資產，除不動產－土地
      、房屋及設備、土地增值稅準備等科目經產經不動產鑑定
      公司鑑價外，其餘各項資產亦應就其公平價值進行評估，
      顯與最高行政法院100 年度判字第727 號判決之意旨相違
      ，自有未洽：
      1.查本件收購資產價值，除不動產及設備、土地增值稅準
        備等科目，係經產經不動產鑑定公司鑑價外，其餘各項
        資產原告業已委託獨立之會計師，以合併日91年10月11
        日為查核基準日，依據財務會計準則第25號公報之規定
        ，對航聯公司帳列各項資產及負債逐一評估其公平價值
        ，並說明其認定公平價值之基礎及其查核依據，而出具
        商譽計算表查核報告書在案，被告一再以其他資產未經
        鑑價為由，否准全部商譽之認列，核與最高行政法院
        100年度判字第727號判決意旨相違背。
      2.縱被告認原告低估航聯資產淨值而高估商譽價值，致商
        譽攤銷不予認定者，依最高行政法院100年度判字第727
        號判決旨意，被告亦應調整增列原告之資產折舊、攤提
        、耗竭等數額，以符配合原則、實質課稅原則及公平原
        則。
      3.被告一方面認為合併資產淨值應高估，讓商譽減少，另
        一方面又同時用低估之合併資產來認定折舊、攤提、耗
        竭等提列數，違反行政程序法第8條及第9條所定之「誠
        實信用原則」與「有利不利一律注意原則」，依最高行
        政法院100年度判字第727號判決旨意，原處分應予撤銷
        云云。
    (九)提出本件訴願決定書、財政部98年2 月10日台財稅字第09
      700394590 號函、會計研究發展基金會91年12月6 日基秘
      字第328 號解釋函、原告91年5 月21日董事會議事錄、航
      聯各項淨資產認定為公平價值之基礎（合併日）明細表、
      中國航聯公司於合併前向異議股東收買股票明細表、93年
      度行政訴訟上訴理由狀等件影本為證。
四、被告主張：
    (一)經查，原告95年度列報各項耗竭及攤提84,405,910元（原
      卷第104 頁、第1027頁），其中商譽攤折52,724,947元（
      原處分卷第21頁），被告原查以原告於企業併購法實施前
      併購台灣中國航聯產物保險股份有限公司（下稱中國航聯
      公司），列報之商譽攤折金額，原告除提示合併消滅公司
      不動產鑑價外，未有可辨認淨資產按公平價值衡量之資料
      ，致無法合理評估認列予以剔除，核定31,680,963元（原
      處分卷第1027頁核定通知書及第1024頁）。
    (二)查營利事業所得稅有關費用、成本及損失等應行扣減之項
      目，係屬於課稅公法關係發生後之消滅事由，倘有待證事
      實真偽不明之情況，自應由主張扣抵之納稅義務人承擔客
      觀的舉證責任，此觀司法院釋字第537 號解釋之意旨自明
      。本件爭議既係關於商譽攤提，屬於稅捐扣減之事項，自
      應由原告盡其舉證責任，以明其攤提數，先予陳明。
    (三)按財政部95年3 月13日台財稅字第09504509450 號函釋意
      旨略以，公司進行合併，採「購買法」者，其產生之商譽
      ，准予核實認列。又商譽成本之認定可參考公司申請登記
      資本額查核辦法第6 條第8 項後段有關「公司因合併認列
      商譽，應查核其數字計算過程，瞭解存續公司或新設公司
      因合併而取得之可辨認資產與承擔之負債，是否按公平價
      值衡量，再將所取得可辨認淨資產之公平價值與收購成本
      比較，若收購成本超過所取得可辨認淨資產之公平價值，
      列為商譽」之查核規定，其中所謂「公平價值」係指專業
      鑑價資料，或獨立專家之估價報告或其他能客觀合理評價
      被併購公司可辨認資產之公平市價資料，自不待言。至於
      商譽價值之衡量，依財務會計準則公報第25號企業合併─
      購買法之會計處理第17段規定，收購公司應將收購成本分
      攤至取得之資產與承擔之負債，該收購而取得之可辨認資
      產與承擔之負債，應按收購日之公平價值衡量。而其公平
      價值之決定則依該公報第18段之規定就各資產負債項目逐
      一評估公平價值。將所取得可辨認淨資產公平價值與收購
      成本比較，收購成本超過所取得可辨認淨資產公平價值部
      分方為商譽。
    (四)本件「收購成本」中關於「合併前原告已投資中國航聯公
      司之成本132,000,000元」部分：
      1.「收購成本」中132,000,000 元（12元×11,000,000股
        ），係原告於91年5 月22日向中國航聯公司大股東以每
        股12元之價格購入11,000,000股之成本，資金頗巨，其
        主張為公司進行合併之計畫之一，則理應於出價前自行
        審慎評估其所欲購買之標的價值，作為出資之依據，且
        相關買賣標的、評價、估算等決策過程必然有跡可考，
        惟其並未提示進行審慎評估之事證，實悖於公司治理原
        則，況原告與中國航聯公司於91年6 月4 日始簽約同意
        進行合併，是原告進行合併前對中國航聯公司之投資顯
        然與該合併無關，此觀諸合併契約書（附本院卷）第3
        條：「…乙方（即中國航聯公司）資本總額為新台幣12
        億元整，分為1 億2,000 萬股，每股面額新台幣10元整
        ，已發行股份1 億1,000 萬股，實收資本額為新台幣11
        億元整，其中1,100 萬股由甲方（即原告）轉投資。」
        ；及第4 條「甲方持有乙方之股份，因合併而銷除。其
        餘乙方合併前已發行之股份，每1.1 股換發甲方合併發
        行之新股1 股，共計換發甲方股份9,000 萬股。其不足
        1 股部份，由甲方以現金支付之，並授權甲方董事長洽
        特定人認購。」，顯將合併前原告投資中國航聯公司之
        股份，排除換股合併之適用甚明。是系爭原告與中國航
        聯公司進行合併前所投資該公司之成本132,000,000 元
        既與合併無關，原告將之計入合併「收購成本」中計算
        商譽，即有違誤。
      2.依財政部98年函釋說明二「公司先收購被投資公司股權
        再予合作，其對被投資公司之長期股權投資於合併基準
        日沖銷時，應將所取得可辨認淨資產於當初收購時之公
        平價值與收購成本比較，按當時收購成本超過所取得當
        時可辨認淨資產公平價值之部分認列商譽」及說明三「
        該等股權投資是否初始即基於合併之整體計畫而有完整
        資料可稽，抑或當時僅為單純投資行為，致無原始客觀
        資料得於事後舉證，乃屬事實查核認定問題。…應由價
        金支付、收購股權價格及收購股權當時可辨認淨資產公
        平價值之評價資料、股份轉售契約、合併契約、股東會
        決議合併等證明文件，查明認定之。」（鈞院卷第45-4
        6 頁，證物3 ），原告雖提示91年5 月21日第17屆第
        118 次董事會議事錄（鈞院卷第48頁，證物5 ），載有
        為加強業務發展及理財需要而購買中國航聯公司股票，
        並聘任喻志鵬君即其所屬高階經理人至該公司擔任總經
        理，惟前財政部98年函釋亦說明，公司於合併前投資嗣
        後被收購之公司，該筆資金能否認屬收購成本之一部，
        仍在於有無事證證明該項投資自始即源於議定之整體合
        併計畫，原告徒引董事會會議紀錄為憑，惟對於整體合
        併計畫之核心問題即合併之二家公司資產評估事項竟未
        予進行，實逆於常情。
      3.縱如原告主張系爭長期投資係為「收購」股權所為，又
        依前揭財政部98年函釋意旨，應將所取得可辨認資產於
        收購「當時」之公平價值與收購成本比較，此亦為原告
        所不爭（鈞院卷第14頁，起訴狀第6 頁第9 行至第10行
        ），即需就收購當時中國航聯公司有形及可辨認無形資
        產之公平價值詳為衡量，原告主張被投資公司之淨資產
        公平價值變化不大，即無須就投資當時之有形及可辨認
        無形資產之公平價值進行評估，顯不足採信。
    (五)「收購成本」中關於「原告發行新股換取中國航聯公司股
      份之成本860,535,579元」部分：
      1.收購成本（價格）固然決定於自由市場之價格形成機制
        （即買賣雙方之討價還價），惟仍應有合理之認定基礎
        以證明該協議價格之正當性。本件原告主張其與中國航
        聯公司協議以中國航聯公司1.1 股換發原告1 股（即中
        國航聯公司1 股約可換得原告0.91股），並提示眾信聯
        合會計師事務所陳威宇會計師出具之合併換股比率合理
        性意見書（原處分卷第980 頁至第986 頁）證明該協議
        價格之正當性。經查前開意見書係採「淨值法」、「調
        整後淨值法」及「股價淨值比法」作為評估之方式，依
        前開3 種方法評估之1 股中國航聯公司普通股可換發原
        告普通股數分別為0.86股、0.99股及0.85股，故取股價
        淨值比法計算之換股比率0.85為區間下限，並以調整後
        淨值法計算之換股比率0.99為區間上限，評估合併換股
        比率合理區間在1 股中國航聯公司普通股換發0.85股至
        0.99股原告之普通股，乃認本件原告與中國航聯公司協
        議以1 股中國航聯公司普通股換發原告0.91股普通股係
        屬合理。惟前開所謂「調整後淨值法」依意見書所載，
        係以原告與中國航聯公司91年第1 季財務報表中，股東
        權益帳面價值調整或有關事項、累積特別準備金及固定
        資產與長期不動產投資增值，作為雙方之企業價值，並
        考量合併前原告資本公積轉增資使資本額及在外流通股
        數變動因素，據以計算合併換股比率之方式，而該意見
        書以「調整後淨值法」計算中國航聯公司價值時，僅以
        不動產鑑價公司之「價值預估表」預估「固定資產與長
        期不動產投資增值」為641,243 千元（原處分卷第983
        頁），嗣後不動產鑑價公司正式鑑價報告中「固定資產
        與長期不動產投資增值」卻為557,282 千元（原處分卷
        第898 頁至第899 頁），顯高估中國航聯公司「固定資
        產與長期不動產投資增值」高達83,961千元；又意見書
        以「調整後淨值法」計算原告價值時，僅以「固定資產
        分別已於65年、69年及74年辦理資產重估，近年不動產
        市場之景氣低迷」及「長期不動產投資之取得年期為89
        年以後」等由，即假設「固定資產與長期不動產投資」
        無增值（原處分卷第983 頁(一)友聯產物價值計算3 （1
        ）），顯低估原告淨值，是意見書「調整後淨值法」以
        高估之中國航聯公司淨值及低估之原告淨值，評估之1
        股中國航聯公司普通股可換發原告普通股數0.99股，並
        以之為換股比率合理區間之上限，顯不合理；且換股比
        率合理性意見書出具在前，鑑價報告出具在後，益顯不
        合理，換股比例之合理性即有待商榷，難謂系爭合併換
        股比率合理性意見書可證明協議換股比率之正當性。
      2.況該意見書表明「本評估報告係依據友聯產險及航聯產
        險所提供之財務報表及相關財務資料進行評估，對於上
        述公司提供之資料，假設完全正確，本報告並無調查所
        計算標的之所有權或所牽涉之責任，亦不會就此負擔責
        任。」（原處分卷第986 頁倒數第4 行至倒數第2 行）
        ，亦即該意見書係建立於系爭合併案之2 家公司所提供
        之財務資料，出具意見書之陳威宇會計師並未查證該財
        務資料之正確性、真實性，則其既係依據不明之資料所
        作成之合理性評估，自然不足以為判斷依據，合併換股
        比率合理性意見書既然是在假設的前提下所作之評估，
        即難謂具有客觀性。
    (六)「取得可辨認淨資產公平價值」728,910,843 元部分，原
      告除不動產─土地、房屋及設備、土地增值稅準備等科目
      經產經不動產鑑定公司鑑價外，其餘各項亦就其認定為公
      平價值之基礎逐項說明乙節，分述如下：
      1.不動產─土地、房屋及設備、土地增值稅準備等科目之
        鑑價資料部分，就不動產估價理論而言，形成不動產價
        格之因素甚多，一般劃分為大環境之一般因素、土地所
        在地區之區域因素及土地個別特徵之個別因素；其中，
        所謂個別因素，依不動產估價師法第19條授權訂定之不
        動產估價技術規則規定，指不動產因受本身條件之影響
        ，而產生價格差異之因素（同規則第2 條第16款）。而
        個別因素，對於不動產價格產生之個別性影響尤為顯著
        ；以土地而言，其因素內涵有：宗地條件（包括臨街情
        形、臨街寬度、臨街深度、面積、形狀、地勢、地質、
        座向等）、街道條件（包括寬度、結構、坡度、系統性
        及連續性等）、接近條件（包括與公共設施接近程度等
        ）、環境條件（包括環境寧適性、環境保健性等）、行
        政條件（包括建築高度、建蔽率、容積率等公法上管制
        及其他私法上管制）等等。原告雖提示產經不動產鑑定
        公司之鑑價報告書（原處分卷第950 頁至第978 頁），
        惟該鑑定報告不只並未載明鑑定人，及其專業背景，亦
        未敘明其鑑定方式如何考量各不動產個別因素作成價格
        認定，原告主張本件併購案所取得中國航聯公司之可辨
        認淨資產之公平價值為728,910,843 元，尚難採信。
      2.就前揭不動產外各項資產、負債項目帳面價值認定為公
        平價值之逐項說明部分，原告雖多次書面說明，惟均僅
        就帳面價值之入帳基礎作簡單敘述，並未就各項有關評
        估之內容、方式等提示評估報告，難謂其餘各項目之帳
        面價值即為公平價值：
        (1)現金493,411,165部分：
          貨幣性資產之帳面價值為公平價值，尚屬可採，惟銀
          行活期存款及支票存款有應計之利息，難謂帳面價值
          即為公平價值。
        (2)短期投資5,493,015部分：
          依財務會計準則公報第25號第18段規定，有價證券應
          衡量其淨變現價值。原告未提示系爭短期投資明細、
          未來獲益情形之評估及帳面價值即為公平價值之計算
          過程。
        (3)應收款項730,869,314部分：
          依財務會計準則公報規定，應收款項公平價值之衡量
          ，係減除估計無法收回款項及收款成本後之餘額，按
          收購當時利率折算之現值，原告未提示：
          應收帳款及應收票據之明細資料、提列備抵呆帳之
            依據（即如何評估無法收回）為何，亦未見備抵呆
            帳提列數係年底結轉抑或合併基準日重新提列之相
            關說明，且無按利率折算其現值之詳細計算資料。
          預付款含預付費用及預付賠償款，惟未有賠償款之
            明細資料及未來勝、敗訴之評估資料。
        (4)受限制資產─存款62,932,378部分：
          受限制銀行存款仍有應計之利息，難謂帳面價值即為
          公平價值。原告僅作假設性預期1 年內沖銷迴轉，未
          有相關評估資料及按利率折算其現值之詳細計算資料
          ，片面主張帳面價值即為公平價值，並不足採。
        (5)預付設備款120,000部分：
          原告未提示該設備之取得方式（付款方式）、取得日
          期等相關證明文件資料。
        (6)中長期放款及政府公債21,498,116部分：
          中長期放款部分，該公司依保險法規定均以不動產為
          抵押，並依約定利率收取利息（詳98年度訴字第2191
          號案卷727 頁原告說明），顯然中長期放款仍有應計
          之利息，又政府公債亦有計息，原告既未提示該科目
          之細項，亦未作實質評估，難謂帳面價值即為公平價
          值。
        (7)長期投資59,537,890部分：
          未有長期投資之明細為何、投資對象為何、被投資公
          司未來展望為何、是否影響股權異動、如何評估等相
          關資料佐證，難謂帳面價值即為公平價值。
        (8)催收款5,937,640部分：
          原告既未提示該科目之細項，未有相關評估資料及詳
          細計算資料，片面主張帳面價值即為公平價值，並不
          足採。
        (9)器具及設備18,704,789部分：
          依財務會計準則公報規定，廠房及設備應按收購當時
          相似產能廠房設備之重置成本衡量公平價值。又財政
          部74年7月17日台財稅第19045號函釋規定「機器設備
          及生財器具部分，可就其帳面價值適用資產重估價之
          物價倍數予以調整」，尚非原告所稱帳面價值即為公
          平價值，原告所稱不足採信。
        (10)存出保證金241,369,388部分：
          存出保證金係交付現金或定存單不明，如係定存單有
          應計利息情事，至未攤銷費用效益為何、是否可供繼
          續使用並據以攤銷，基於行政程序法有利、不利一律
          應注意之規定，原告應有衡量公平價值之必要，非片
          面主觀認定即免予評估。
        未攤銷費用1,575,000部分：
          原告僅假設折現值與帳面值差異不大，認定帳面價值
          即為公平價值，惟未提示依財務會計準則公報規定衡
          量各該現值之明細及計算過程資料，原告主張核無足
          採。
        應付款項482,716,290部分：
          依財務會計準則公報規定，應付帳款及票據、其他應
          付債務、應計負債及其他負債等，均應按收購當時利
          率折算其現值，基於「租稅法律主義」原則，原告即
          應依財務會計準則公報規定衡量各該現值，並提示明
          細資料及計算過程供被告查核。
        保證責任準備金1,924,954,049部分：
          原告既未提示該科目之細項，未有相關評估資料及詳
          細計算資料，片面主張帳面價值即為公平價值，並不
          足採。
        存入保證金68,536,064部分：
          存入保證金係存放銀行，即有應計利息情事，原告既
          未提示該科目之細項，亦未作實質評估，難謂帳面價
          值即為公平價值，原告主張核不足採。
    (七)至原告援引最高行政法院100 年度判字第727 號判決乙節
      ，查公司因合併認列商譽，應查核其數字計算過程，瞭解
      存續公司或新設公司因合併而取得之可辨認資產與承擔之
      負債，是否按公平價值衡量，再將所取得可辨認淨資產之
      公平價值與收購成本比較，若收購成本超過所取得可辨認
      淨資產之公平價值，列為商譽；公司因收購而取得可辨認
      資產與承擔之負債，不論是否列示於被收購公司之財務報
      表上，均應按公平價值衡量，財政部95年函釋及行為時財
      務會計準則公報第25號第17段訂有明文。本件合併時，係
      以90年12月31日財務報表為換股比率之計算依據（原處分
      卷第984 頁），按財務報表係企業依當時會計原則與會計
      處理程序，於一定時間所編製，企業編製財務報表之目的
      ，在獲取某一時日之財務狀況，某一期間之經營成果，以
      供企業內部的經營者、決策者及企業外界參考之用，是以
      財務報表通常採用歷史成本為衡量基礎，難以可靠辨認或
      衡量者，並未於財務報表認列，財務會計準則公報第25號
      第17段乃明定，公司合併時應就被收購公司之有形及可辨
      認無形資產逐項衡量其公平價值；又按財務會計準則公報
      第25號第10段規定，一公司收購他公司時，應將所取得之
      個別資產及承擔之負債按分攤後之公平價值入帳，並據以
      認列折舊、耗竭及攤提等，本件原告帳列資產價值認列折
      舊、耗竭及攤提等，係原告未依財務會計準則公報第25號
      規定，逐項衡量消滅公司資產公平價值之結果，況可能被
      低估之資產未必屬折舊性資產，更可能為免所得稅性質之
      土地等非折舊性資產，衡量結果亦未必為正商譽。最高行
      政法院100 年度判字第727 號判決案業經被告提起再審之
      訴，繫屬最高行政法院審理中，且涉及商譽攤提爭點之營
      利事業所得稅結算申報事件，繫之法院訴訟者已有多件，
      各該個案之當事人及情節均有不同，自難遽予比附援引。
    (八)本件原告相同案情91、92及93年度營利事業所得稅行政訴
      訟案件，鈞院亦持相同見解，分別以98年度訴字第2191號
      判決、98年度訴字2190號判決（原處分卷第814 頁至第86
      5 頁）及100 年度訴字第0299號判決（原處分卷第1056頁
      至第1076頁）駁回原告之訴在案。
    (九)另本件經被告剔除商譽之攤折52,724,947元後尚無應納稅
      額，反而核定應退稅額19,245,827元乙節，查本件原告申
      報全年所得額為虧損770,528,463 元，經被告核定為虧損
      559,114,957 元（附件1 核定通知書核定額01欄「營業收
      入」6,404,684,531 元－05欄「營業成本」4,861,992,09
      1 元－08欄「營業費用及損失總額」2,103,902,457 元＋
      34欄「非營業收入總額」248,117,012 元－45欄「非營業
      損失及費用總額」246,021,952 元＝虧損559,114,957 元
      ），其虧損數之減少，係源於被告剔除商譽之攤折52,724
      ,947元暨併同其餘營業費用項目及損失調整，同額調增所
      得額所致。本件雖無應納稅額，惟原告尚有暫繳稅額13,5
      97,137元及尚未抵繳之扣繳稅額5,648,690 元（鈞院卷附
      件1 核定通知書核定額62攔及63欄），合計19,245,827元
      應予核退，故產生應退稅額19,245,827 元等語。
五、按「營業權、商標權、著作權、專利權及各種特許權等，均
    限以出價取得者為資產。前項無形資產之估價，以自其成本
    中按期扣除攤折額後之價額為準。攤折額以其成本照左列攤
    折年數按年平均計算之。但在取得後，如因特定事故不能按
    照規定年數攤折時，得提出理由申請該管稽徵機關核准更正
    之：一、營業權以10年為計算攤折之標準。二、著作權以15
    年為計算攤折之標準。三、商標權、專利權及其他各種特許
    權等可依其取得後法定享有之年數為計算攤折之標準。」，
    所得稅法第60條定有明文。次按「營利事業所得稅之調查、
    審核，應依稅捐稽徵法、所得稅法及本準則之規定辦理，其
    未經規定者，依有關法令之規定辦理。」；「各項耗竭及攤
    折：一、…三、無形資產應以出價取得者為限，其計算攤折
    之標準如下：(一)…(四)商譽最低為5 年。」，行為時營利事業
    所得稅查核準則（下稱查核準則）第2 條第1 項及第96條第
    3 款第4 目各設有規定。再按「一公司收購他公司時，應依
    第6 段至第9 段規定決定總成本，並將所取得之個別資產及
    承擔之負債按其公平價值入帳」；「…(1)因收購而取得之可
    辯認資產與承擔之負債，不論是否列示於被收購公司之財務
    報表上，均應按收購日之公平價值衡量。(2)將所取得可辯認
    淨資產之公平價值與收購成本比較，若收購成本超過所取得
    可辯認淨資產公平價值，應將超過部分列為商譽；…」；「
    18、企業因收購而取得之可辨認資產與承擔之負債，其公平
    價值之決定如下：(1)有價證券：按淨變現價值。(2)應收款項
    ：以減除估計無法收回款項及收款成本後之餘額，按收購當
    時利率折算之現值。(3)存貨：製成品存貨與商品存貨：按
    淨變現價值減正常毛利。…(4)廠房與設備：供使用之廠房
    與設備：按收購當時相似產能廠房設備之重置成本，但收購
    公司之預期使用價值較低者，應按預期使用價值。擬出售
    之廠房與設備：按收購當時之淨變現價值。(5)可辨認無形資
    產：例如……客戶及供應商名單…按估計價值。(6)其他資產
    ：包括土地、自然資源及無流通市場之證券，按估計價值。
    (7)應付帳款與票據、長期負債及其他應付債務：按收購當時
    利率折算之現值。…。」，行為時財務會計準則公報第25號
    企業合併－購買法之會計處理第10段、第17段及第18段亦定
    有明文。又按「(一)公司進行合併，採『購買法』者，其產生
    之商譽，准予核實認列。(二)商譽成本之認定…可參考『公司
    申請登記資本額查核辦法』第6 條第8 項後段有關『公司因
    合併認列商譽，應查核其數字計算過程，瞭解存續公司或新
    設公司因合併而取得之可辨認資產與承擔之負債，是否按公
    平價值衡量，再將所取得可辨認淨資產之公平價值與收購成
    本比較，若收購成本超過所取得可辨認淨資產之公平價值，
    列為商譽』之查核規定。…。」，財政部95年3 月13日台財
    稅字第09504509450 號著有函釋，該函釋核與相關法規，並
    無不合。
六、前揭事實概要所載各情，為兩造所不爭，且有上開各該文件
    、原處分、復查決定及訴願決定書等件影本附原處分卷及訴
    願機關卷可稽。茲依前述兩造主張之意旨，就下列各點敘明
    判決之理由。
七、原告95年度營利事業所得稅結算申報，列報各項耗竭及攤提
    84,405,910元，經被告查認原告帳列商譽之攤折未能提示被
    併購公司可辨認淨資產公平價值或其他客觀之鑑價報告以證
    明商譽之存在，不符合商譽攤折之規定，乃剔除商譽之攤折
    52,724,947元，核無不合：
    (一)按財政部95年3 月13日台財稅字第09504509450 號函釋意
      旨略以，公司進行合併，採「購買法」者，其產生之商譽
      ，准予核實認列。又商譽成本之認定可參考公司申請登記
      資本額查核辦法第6 條第8 項後段有關「公司因合併認列
      商譽，應查核其數字計算過程，瞭解存續公司或新設公司
      因合併而取得之可辨認資產與承擔之負債，是否按公平價
      值衡量，再將所取得可辨認淨資產之公平價值與收購成本
      比較，若收購成本超過所取得可辨認淨資產之公平價值，
      列為商譽」之查核規定，其中所謂「公平價值」係指專業
      鑑價資料，或獨立專家之估價報告或其他能客觀合理評價
      被併購公司可辨認資產之公平市價資料而言。至於商譽價
      值之衡量，依財務會計準則公報第25號企業合併─購買法
      之會計處理第17段規定，收購公司應將收購成本分攤至取
      得之資產與承擔之負債，該收購而取得之可辨認資產與承
      擔之負債，應按收購日之公平價值衡量。而其公平價值之
      決定則依該公報第18段之規定就各資產負債項目逐一評估
      公平價值。將所取得可辨認淨資產公平價值與收購成本比
      較，收購成本超過所取得可辨認淨資產公平價值部分方為
      商譽，合先敘明。經查，本件原告95年度列報各項耗竭及
      攤提84,405,910元（原卷第104 頁、第1027頁），其中商
      譽攤折52,724,947元（原處分卷第21頁），被告原查以原
      告於企業併購法實施前併購台灣中國航聯產物保險股份有
      限公司（下稱中國航聯公司），列報之商譽攤折金額，原
      告除提示合併消滅公司不動產鑑價外，未提出確實之可辨
      認淨資產按公平價值衡量之資料，致無法合理評估認列，
      予以剔除系爭商譽攤折52,724,947元，核定31,680,963元
      （原處分卷第1027頁核定通知書及第1024頁說明書），核
      無不合。
    (二)原告主張被告認商譽攤折應由原告負舉證責任，與法有違
      ，原告就商譽攤折已為舉證證明云云。按營利事業所得稅
      有關費用、成本及損失等應行「扣減」之項目，係屬於課
      稅公法關係發生後之消滅事由，係對納稅義務人有利之事
      實，倘有待證事實真偽不明之情況，自應由主張扣抵之納
      稅義務人承擔客觀的舉證責任，此觀司法院釋字第537 號
      解釋意旨自明。經查，本件原告主張之系爭商譽攤提，屬
      於稅捐扣減之事項，自應由原告盡其舉證責任。原告所稱
      被告認商譽攤折應由原告負舉證責任，與法有違云云，並
      非可採。至於原告就本件系爭商譽攤折是否已為舉證證明
      ，茲按收購成本、取得可辨認淨資產是否合理公平等項，
      分別說明如下。
    (三)關於本件「收購成本」中「合併前原告已投資中國航聯公
      司之成本132,000,000 元」部分：
      按財政部98年2 月10日台財稅字第09700394590 號函釋（
      下稱財政部98年函釋）說明二「公司先收購被投資公司股
      權再予合作，其對被投資公司之長期股權投資於合併基準
      日沖銷時，應將所取得可辨認淨資產於當初收購時之公平
      價值與收購成本比較，按當時收購成本超過所取得當時可
      辨認淨資產公平價值之部分認列商譽」及說明三「該等股
      權投資是否初始即基於合併之整體計畫而有完整資料可稽
      ，抑或當時僅為單純投資行為，致無原始客觀資料得於事
      後舉證，乃屬事實查核認定問題。…應由價金支付、收購
      股權價格及收購股權當時可辨認淨資產公平價值之評價資
      料、股份轉售契約、合併契約、股東會決議合併等證明文
      件，查明認定之。」（本院卷第45-4 6頁，證物3 ），該
      函釋核與相關法規，並無不合。經查，本件收購成本之一
      為「合併前」之長期投資成本132,000,000 元（以每股12
      元購入11,000,000股，計132,000,000 元），係原告於91
      年5 月22日向中國航聯公司大股東以每股12元之價格購入
      11,000,000股之成本，資金頗巨，原告主張為公司進行合
      併之計畫之一，則理應於「出價前」自行審慎評估其所欲
      購買之標的價值，作為出資之依據，且相關買賣標的、評
      價、估算等決策過程必然有跡可考，惟其並未提示進行審
      慎評估之事證，實悖於公司治理原則，況原告與中國航聯
      公司於91年6 月4 日始簽約同意進行合併，是原告進行合
      併前對中國航聯公司之投資顯然與該合併無關，此觀諸合
      併契約書（附本院卷）第3 條：「…乙方（即中國航聯公
      司）資本總額為新台幣12億元整，分為1 億2,000 萬股，
      每股面額新台幣10元整，已發行股份1 億1,000 萬股，實
      收資本額為新台幣11億元整，其中1,100 萬股由甲方（即
      原告）轉投資。」；及第4 條「甲方持有乙方之股份，因
      合併而銷除。其餘乙方合併前已發行之股份，每1.1 股換
      發甲方合併發行之新股1 股，共計換發甲方股份9,000 萬
      股。其不足1 股部份，由甲方以現金支付之，並授權甲方
      董事長洽特定人認購。」，核與合併前購入之價格不同，
      顯將合併前原告投資中國航聯公司之股份，排除換股合併
      之適用。是原告與中國航聯公司進行合併前所投資該公司
      之系爭成本132,000,000 元既與合併無關，原告將之計入
      合併「收購成本」中計算商譽，即有未合。又原告雖提出
      91年5 月21日第17屆第118 次董事會議事錄（本院卷第48
      頁，證物5 ），載有為加強業務發展及理財需要而購買中
      國航聯公司股票，並聘任喻志鵬即其所屬高階經理人至該
      公司擔任總經理，惟上開財政部98年函釋亦說明，公司於
      合併前投資嗣後被收購之公司，該筆資金能否認屬收購成
      本之一部，仍在於有無事證證明該項投資自始即源於議定
      之整體合併計畫，原告僅依董事會會議紀錄為憑，竟未進
      行整體合併計畫之核心事項即合併公司之資產評估，有違
      常情。再者，縱如原告所稱系爭長期投資係為「收購」股
      權所為，則依前揭財政部98年函釋意旨，應將所取得可辨
      認資產於收購「當時」之公平價值與收購成本比較，即需
      就收購當時中國航聯公司有形及可辨認無形資產之公平價
      值詳為衡量，原告所稱被投資公司之淨資產公平價值變化
      不大，即無須就投資當時之有形及可辨認無形資產之公平
      價值進行評估云云，不足為採。是依前開說明可知，本件
      原告主張「收購成本」中關於「合併前原告已投資中國航
      聯公司之成本132,000,000 元」部分，並非合理可信。
    (四)關於「收購成本」中「原告發行新股換取中國航聯公司股
      份之成本860,535,579元」部分：
      此部分即原告主張本件收購成本之二為「合併時」依換股
      比率之股份發行之收購成本860,535,579 元（復查申請書
      理由5 ，原告發行新股67,662,807股，以合併契約公布日
      91年6 月4 日前後一段合理期間中國航聯公司之每股平均
      收盤價14.08 元，調整91年9 月1 日除權配股後之價格13
      .6元，為依據，訂定合併收購價格12.718元，計860,535,
      579 元）（復查申請書附件5 ），合先敘明。按收購成本
      （價格）固依自由市場之價格形成機制（即買賣雙方之討
      價還價）決定，惟仍應有合理之認定基礎以證明該協議價
      格之正當性。經查，本件原告主張其與中國航聯公司協議
      以中國航聯公司1.1 股換發原告1 股（即中國航聯公司1
      股約可換得原告0.91股）之協議價格，應屬正當合理云云
      ，係以眾信聯合會計師事務所陳威宇會計師出具之合併換
      股比率合理性意見書（原處分卷第980 頁至第986 頁）為
      據。而觀之前開意見書係採「淨值法」、「調整後淨值法
      」及「股價淨值比法」作為評估之方式，依前開3 種方法
      評估之1 股中國航聯公司普通股可換發原告普通股數分別
      為0.86股、0.99股及0.85股，故取股價淨值比法計算之換
      股比率0.85為區間下限，並以調整後淨值法計算之換股比
      率0.99為區間上限，評估合併換股比率合理區間在1 股中
      國航聯公司普通股換發0.85股至0.99股原告之普通股，乃
      認本件原告與中國航聯公司協議以1 股中國航聯公司普通
      股換發原告0.91股普通股係屬合理。惟前開所謂「調整後
      淨值法」依意見書所載，係以原告與中國航聯公司91年第
      1 季財務報表中，股東權益帳面價值調整或有關事項、累
      積特別準備金及固定資產與長期不動產投資增值，作為雙
      方之企業價值，並考量合併前原告資本公積轉增資使資本
      額及在外流通股數變動因素，據以計算合併換股比率之方
      式，而該意見書以「調整後淨值法」計算中國航聯公司價
      值時，僅以不動產鑑價公司之「價值預估表」預估「固定
      資產與長期不動產投資增值」為641,243 千元（原處分卷
      第983 頁），嗣後不動產鑑價公司正式鑑價報告中「固定
      資產與長期不動產投資增值」卻為557,282 千元（原處分
      卷第983 頁，第898 頁至第899 頁），顯高估中國航聯公
      司「固定資產與長期不動產投資增值」高達83,961千元；
      又意見書以「調整後淨值法」計算原告價值時，僅以「固
      定資產分別已於65年、69年及74年辦理資產重估，近年不
      動產市場之景氣低迷」及「長期不動產投資之取得年期為
      89 年 以後」等由，即假設「固定資產與長期不動產投資
      」無增值（原處分卷第983 頁(一)友聯產物價值計算3 （1
      ）），顯低估原告淨值，是意見書「調整後淨值法」以高
      估之中國航聯公司淨值及低估之原告淨值，評估之1 股中
      國航聯公司普通股可換發原告普通股數0.99股，並以之為
      換股比率合理區間之上限，並非合理；且換股比率合理性
      意見書出具在前，鑑價報告出具在後，益顯其不合理，則
      換股比例之合理性即有待商榷，難謂系爭合併換股比率合
      理性意見書可證明「協議換股比率」之正當性。再者，該
      意見書表明「本評估報告係依據友聯產險及航聯產險所提
      供之財務報表及相關財務資料進行評估，對於上述公司提
      供之資料，假設完全正確，本報告並無調查所計算標的之
      所有權或所牽涉之責任，亦不會就此負擔責任。」（原處
      分卷第986 頁倒數第4 行至倒數第2 行），亦即該意見書
      係建立於系爭合併案之2 家公司所提供之財務資料，出具
      意見書之陳威宇會計師並未查證該財務資料之正確性、真
      實性，則其既係依據不明之資料所作成之「合理性」評估
      ，自不足以為判斷依據，且該意見書係在假設的前提下所
      作之評估，即難謂具有客觀性。是依前開事證及說明，本
      件原告主張「收購成本」中關於「原告發行新股換取中國
      航聯公司股份之成本860,535,579 元」部分，亦非合理可
      信。
    (五)關於「取得可辨認淨資產公平價值」728,910,843 元部分
      ：
      原告主張中國航聯公司於合併日可辨認淨資產之公平價值
      ，即不動產鑑定價值1,713,470,255 元（復查申請書附件
      6 ）、其他資產公平價值1,671,486,637 元（現金、應收
      款項、長短期投資、受限制資產－存款、存出保證金等，
      由獨立會計師評估之公平價值）（復查申請書附件8 ）、
      負債總額2,656,046,049 元（應付款項、土地增值稅準備
      、應計退休金負債、保險責任準備金、存入保證金等，由
      獨立會計師評估之公平價值）（復查申請書附件8 ），可
      辨認淨資產公平價值728,910,843 元【1,713,470,255+1,
      671,486,637-2,656,046,049=728,910,843 】（復查申請
      書附件8 ），合先敘明。原告主張其取得中國航聯公司之
      可辨認淨資產，除不動產─土地、房屋及設備、土地增值
      稅準備等科目經產經不動產鑑定顧問股份有限公司鑑價外
      ，其餘各項亦就其認定為公平價值之基礎逐項說明云云。
      惟查，原告除不動產─土地、房屋及設備、土地增值稅準
      備等科目經產經不動產鑑定公司鑑價外，原告出具之說明
      ，僅就帳面價值之入帳基礎作簡單敘述，並未就各項有關
      評估之內容、方式等提出評估報告。茲就原告取得之中國
      航聯公司之可辨認淨資產，是否符合公平價值，茲分述如
      下：
      1.不動產之公平價值：按土地、房屋及設備、土地增值稅
        準備等科目之鑑價資料部分，就不動產估價理論而言，
        形成不動產價格之因素甚多，一般劃分為大環境之「一
        般因素」、土地所在地區之區域因素及土地個別特徵之
        「個別因素」；其中，所謂個別因素，依不動產估價師
        法第19條授權訂定之不動產估價技術規則規定，指不動
        產因受本身條件之影響，而產生價格差異之因素（同規
        則第2 條第16款）。而個別因素，對於不動產價格產生
        之個別性影響尤為顯著；以土地而言，其因素內涵有：
        宗地條件（包括臨街情形、臨街寬度、臨街深度、面積
        、形狀、地勢、地質、座向等）、街道條件（包括寬度
        、結構、坡度、系統性及連續性等）、接近條件（包括
        與公共設施接近程度等）、環境條件（包括環境寧適性
        、環境保健性等）、行政條件（包括建築高度、建蔽率
        、容積率等公法上管制及其他私法上管制）等等。經查
        ，原告雖提出產經不動產鑑定公司之鑑價報告書（原處
        分卷第950 頁至第978 頁），惟該鑑定報告並未載明鑑
        定人及其專業背景，亦未敘明其鑑定方式如何考量各不
        動產個別因素作成價格認定，原告主張本件併購案所取
        得中國航聯公司之可辨認淨資產不動產鑑定價值
        1,713,470,255 元為公平價值云云，尚難採信。
      2.前揭不動產以外，其他各項資產、負債項目帳面價值認
        定為公平價值之逐項說明部分，依被告查核結果，原告
        雖多次書面說明，惟均僅就帳面價值之入帳基礎作簡單
        敘述，並未就各項有關評估之內容、方式等提出評估報
        告，難謂其餘各項目之帳面價值即為公平價值，依序說
        明如下：(1)現金493,411,165 部分：貨幣性資產之帳面
        價值為公平價值，尚屬可採，惟銀行活期存款及支票存
        款有應計之利息，難謂帳面價值即為公平價值。(2)短期
        投資5,493,015 部分：依財務會計準則公報第25號第18
        段規定，有價證券應衡量其淨變現價值。原告未提出系
        爭短期投資明細、未來獲益情形之評估及帳面價值即為
        公平價值之計算過程。(3)應收款項730,869,314 部分：
        依財務會計準則公報規定，應收款項公平價值之衡量，
        係減除估計無法收回款項及收款成本後之餘額，按收購
        當時利率折算之現值，惟原告未提示應收帳款及應收票
        據之明細資料、提列備抵呆帳之依據（即如何評估無法
        收回）為何，亦未見備抵呆帳提列數係年底結轉抑或合
        併基準日重新提列之相關說明，且無按利率折算其現值
        之詳細計算資料；又有關預付款含預付費用及預付賠償
        款，亦未提示說明有賠償款之明細資料及未來勝、敗訴
        之評估等資料，尚非可採。(4)受限制資產─存款62,932
        ,378部分：受限制銀行存款仍有應計之利息，難謂帳面
        價值即為公平價值。原告僅作假設性預期1 年內沖銷迴
        轉，未有相關評估資料及按利率折算其現值之詳細計算
        資料，片面主張帳面價值即為公平價值，並不足採。(5)
        預付設備款120,000 部分：原告未提出該設備之取得方
        式（付款方式）、取得日期等相關證明文件資料。(6)中
        長期放款及政府公債21,498,116部分：中長期放款部分
        ，中國航聯公司依保險法規定均以不動產為抵押，並依
        約定利率收取利息（詳98年度訴字第2191號案卷727 頁
        原告說明），顯然中長期放款仍有應計之利息，又政府
        公債亦有計息，原告既未提出該科目之細項，亦未作實
        質評估，難謂帳面價值即為公平價值。(7)長期投資59,5
        37,890部分：原告未提出長期投資之明細為何、投資對
        象為何、被投資公司未來展望為何、是否影響股權異動
        、如何評估等相關資料佐證，難謂帳面價值即為公平價
        值。(8)催收款5,937,640 部分：原告既未提出該科目之
        細項，未有相關評估資料及詳細計算資料，片面主張帳
        面價值即為公平價值，並不足採。(9)器具及設備18,704
        ,789部分：依財務會計準則公報規定，廠房及設備應按
        收購當時相似產能廠房設備之重置成本衡量公平價值。
        又財政部74年7 月17日台財稅第19045 號函釋「機器設
        備及生財器具部分，可就其帳面價值適用資產重估價之
        物價倍數予以調整」，尚非原告所稱帳面價值即為公平
        價值。(10)存出保證金241,369,388 部分：存出保證金係
        交付現金或定存單不明，如係定存單有應計利息情事，
        至未攤銷費用效益為何、是否可供繼續使用並據以攤銷
        ，基於行政程序法有利、不利一律應注意之規定，原告
        應有衡量公平價值之必要，而非片面主觀認定即免予評
        估。未攤銷費用1,575,000 部分：原告僅假設折現值
        與帳面值差異不大，認定帳面價值即為公平價值，惟未
        提出依財務會計準則公報規定衡量各該現值之明細及計
        算過程資料，尚不足採。應付款項482,716,290 部分
        ：依財務會計準則公報規定，應付帳款及票據、其他應
        付債務、應計負債及其他負債等，均應按收購當時利率
        折算其現值，基於「租稅法律主義」原則，原告即應依
        財務會計準則公報規定衡量各該現值，並提出明細資料
        及計算過程以供查核。保證責任準備金1,924,954,04
        9 部分：原告既未提出該科目之細項，未有相關評估資
        料及詳細計算資料，其片面以帳面價值即為公平價值，
        並不足採。存入保證金68,536,064部分：存入保證金
        係存放銀行，即有應計利息情事，原告既未提出該科目
        之細項，亦未作實質評估，難謂帳面價值即為公平價值
        。綜上事證及說明可知，原告所稱本件前揭不動產以外
        ，其他各項資產、負債項目帳面價值等為公平價值云云
        ，亦難採信。
    (六)原告復援引最高行政法院100 年度判字第727 號判決，主
      張本件合併其收購成本超過取得中國航聯公司之可辨認淨
      資產，應有商譽攤折52,724,947元云云。按公司因合併認
      列商譽，應查核其數字計算過程，瞭解存續公司或新設公
      司因合併而取得之可辨認資產與承擔之負債，是否按公平
      價值衡量，再將所取得可辨認淨資產之公平價值與收購成
      本比較，若收購成本超過所取得可辨認淨資產之公平價值
      ，列為商譽，已如前述；且公司因收購而取得可辨認資產
      與承擔之負債，不論是否列示於被收購公司之財務報表上
      ，均應按公平價值衡量，有財政部95年函釋及行為時財務
      會計準則公報第25號第17段規定可參。經查，本件合併時
      ，係以90年12月31日財務報表為換股比率之計算依據（原
      處分卷第984 頁），而財務報表係企業依當時會計原則與
      會計處理程序，於一定時間所編製，企業編製財務報表之
      目的，在獲取某一時日之財務狀況，某一期間之經營成果
      ，以供企業內部的經營者、決策者及企業外界參考之用，
      是以財務報表通常採用「歷史成本」為衡量基礎，難以可
      靠辨認或衡量者，並未於財務報表認列，財務會計準則公
      報第25號第17段乃明定，公司合併時應就被收購公司之有
      形及可辨認無形資產逐項衡量其公平價值；又財務會計準
      則公報第25號第10段規定，一公司收購他公司時，應將所
      取得之個別資產及承擔之負債按分攤後之公平價值入帳，
      並據以認列折舊、耗竭及攤提等。如前所述，本件原告帳
      列資產價值認列折舊、耗竭及攤提等，係未依財務會計準
      則公報第25號規定，逐項衡量消滅公司資產公平價值之結
      果，況可能被低估之資產未必屬折舊性資產，更可能為免
      所得稅性質之土地等非折舊性資產，衡量結果亦未必為正
      商譽。再者，公司合併得否認列商譽，應依個案事證判斷
      之，本件合併由前開事證及說明觀之，原告之收購成本，
      並非合理可信，原告取得中國航聯公司可辨認淨資產之公
      平價值，亦難採信。則所稱本件合併其收購成本超過取得
      中國航聯公司之可辨認淨資產，應有商譽攤折52,724,947
      元云云，尚乏所據，並非可採。
八、被告核定各項耗竭及攤提31,680,963元，併同其餘調整，應
    退稅額19,245,827元，並無違誤：
    綜上所述，原告95年度營利事業所得稅結算申報，列報各項
    耗竭及攤提84,405,910元（原處分卷第104 頁），經被告初
    查，剔除商譽之攤折52,724,947元，核定各項耗竭及攤提31
    ,680,963元（原處分卷第1027頁），併同其餘調整，應退稅
    額19,245,827元，即本件原告申報全年所得額為虧損770,52
    8,463 元，經被告核定為虧損559,114,957 元（本院卷被告
    附件1 核定通知書核定額01欄「營業收入」6,404,684,531
    元－05欄「營業成本」4,861,992,091 元－08欄「營業費用
    及損失總額」2,103,902,457 元＋34欄「非營業收入總額」
    248,117,012 元－45欄「非營業損失及費用總額」246,021,
    952 元＝虧損559,114,957 元），其虧損數之減少，係源於
    被告剔除商譽之攤折52,724,947元暨併同其餘營業費用項目
    及損失調整，同額調增所得額所致。本件雖無應納稅額，惟
    原告尚有暫繳稅額13,597,137元及尚未抵繳之扣繳稅額5,64
    8,690 元（本院卷被告附件1 核定通知書核定額62攔及63欄
    ）合計19,245,827元應予核退，故產生應退稅額19,245,827
    元。並無違誤。
九、本件事證，已臻明確，兩造其餘攻擊防禦方法，經審酌對於
    本件判決結果並不生影響，爰不予逐一論列，附此敘明。
十、從而，本件原告95年度營利事業所得稅結算申報，列報各項
    耗竭及攤提84,405,910元，經被告查認原告帳列商譽之攤折
    未能提出被併購公司可辨認淨資產公平價值或其他客觀之鑑
    價報告以證明商譽之存在，不符合商譽攤折之規定，乃剔除
    商譽之攤折52,724,947元，核定各項耗竭及攤提31,680,963
    元，併同其餘調整，應退稅額19,245,827元，於法並無違誤
    。復查及訴願決定遞予維持，亦無不合。原告徒執前詞，訴
    請撤銷，為無理由，應予駁回。
據上論結，本件原告之訴為無理由，依行政訴訟法第98條第1 項
前段，判決如主文。
中　　華　　民　　國　　100　 年　　12　　月　　22　　日
                  臺北高等行政法院第五庭
                            審判長法  官　徐瑞晃
　                                法  官  鍾煒
                                  法  官  蕭忠仁
上為正本係照原本作成。
如不服本判決，應於送達後20日內，向本院提出上訴狀並表明上
訴理由，如於本判決宣示後送達前提起上訴者，應於判決送達後
20日內補提上訴理由書（須按他造人數附繕本）。
中　　華　　民　　國　　100　 年　　12　　月　　22　　日
 　　  　　　　　　 　　   　     書記官  蕭純純